【裁判字號】    89,保險,55
【裁判日期】    900206
【裁判案由】    損害賠償
【裁判全文】
臺灣臺北地方法院民事判決  八十九年度保險字第五五號
    原      告  明台產物保險股份有限公司
    法定代理人  乙○○
    訴訟代理人  甲○○
    被      告  丙○○
    訴訟代理人  謝天仁律師
右當事人間請求損害賠償事件，本院判決如左：
    主    文
被告應給付原告新台幣捌拾捌萬壹仟佰柒拾捌元，及自民國八十九年四月十四日起
至清償日止，按年息百分之五計算之利息。
原告其餘之訴駁回。
訴訟費用由被告負擔十分之七，餘由原告負擔。
本判決原告勝訴部分，於原告以新台幣拾萬元為被告供擔保後，得假執行。
原告其餘假執行之聲請駁回。
    事    實
甲、原告方面：
  一聲明：
    (一)被告應給付原告新台幣（下同）一百二十五萬九千一百一十一元，及自支付命
      令送達被告翌日起至清償日止，按年息百分之五計算之利息。
    (二)訴訟費用由被告負擔。
    (三)原告願供擔保，請准宣告假執行。
  二陳述：
    (一)被告前以其所有牌照號碼ＴＰ－八七七九號自用小客車（下稱系爭汽車），向
      原告投保強制汽車第三人責任保險，民國八十七年四月九日凌晨一時許，被告
      駕駛該車行經台北市○○路、金山南路口附近時，因伊酒醉（警方測試酒精濃
      度為0.81MG/L）、超速駕車撞及訴外人陳文彬，致陳文彬頸脊髓損傷致四肢癱
      瘓，全案業蒙台北市○○路派出所處理在案。
    (二)嗣陳文彬檢具相關單據直接向原告請求理賠，原告依強制汽車責任保險殘廢給
      付標準表及強制汽車責任保險法第二十五條之規定賠付第一級殘廢給付一百二
      十萬元、醫療費用五萬九千一百一十一元（包括健保部分負擔二萬零三百一十
      四元、病房費差額一萬一千零四十六元、膳食費七百五十一元、看護費用二萬
      七千元），合計為一百二十五萬九千一百一十一元予陳文彬，則依強制汽車責
      任保險法第二十七條第一款之規定，原告得向被告求償。
    (三)本件原告係於八十七年八月十日賠付陳文彬，並於賠付前已發函通知被告，被
      告乃於八十七年十月九日另行與陳文彬以一百萬元成立訴訟上和解，依強制汽
      車責任保險法第三十條規定，被告與陳文彬以一百萬元和解，僅得視為被告於
      原告賠償金額外，同意再給付陳文彬一百萬元作為賠償其損害之一部分而已。
      蓋因陳文彬所受之損害非等於原告所理賠之金額，如陳文彬之損害超過原告所
      賠付之金額，陳文彬自得再向被告求償，被告仍負賠償之責；如陳文彬所受損
      害未超過原告所賠付之金額，被告亦非不得再予補償，故被告主張其已與陳文
      彬和解，而拒絕原告之求償，應無理由。
    (四)被告於系爭車禍發生後並未向原告請求出險，原告亦未告知因伊酗酒，原告不
      予理賠等語。
    (五)強制汽車責任保險法第二十七條之所以賦予保險人求償權，蓋因該條各款原本
      為保險人所不應理賠，然為求保障受害人，使其儘速獲得賠償，故要求保險人
      仍應理賠；並為使加害人於此特殊情形負終局之責，特授予保險人得向加害人
      求償之權。蓋所謂「求償權」與「代位權」係二個不同概念，就權利之發生而
      言，前者為依法律規定而成立之新權利；後者為權利之法定移轉，係繼受取得
      之權利，故本條直接規定賦予保險人「求償權」，乃屬立法上之特例，並非不
      可。被告辯稱本條規定其性質為「代位權」，實與「求償權」之觀念混淆，應
      有誤會。退步言之，即使本條規定解釋係代位權之行使，然陳文彬領取保險金
      後仍向被告請求損害賠償，係就保險金以外之額外請求，則原告請求被告給付
      如聲明所示之金額，亦非無理由。
  三證據：提出國立台灣大學醫學院附設醫院診斷書、重大傷病免自行部分負擔證明
          卡、殘障手冊、台北市政府警察局交通大隊交通事故肇因初步分析研判表
          、強制汽車責任保險理賠申請書、強制汽車第三人責任保險證批單、汽車
          行照、強制汽車責任險理賠金額確認書、汽車險賠款收據暨同意書、存款
          往來對帳單、八十七年七月十五日板理字第十一號函、現金支出傳票各一
          份、醫療單據十二紙、看護費用單據三紙、強制汽車責任保險法法令彙編
          一冊。
乙、被告方面：
  一聲明：
    (一)原告之訴駁回。
    (二)訴訟費用由原告負擔。
  二陳述：
    (一)陳文彬就其因系爭車禍所受損害，曾提起附帶民事訴訟請求被告賠償，在該訴
      訟進行中，原告即已賠付陳文彬，嗣後陳文彬另行與被告以一百萬元成立訴訟
      上和解，除原告證明附帶民事訴訟部分係就保險金以外之額外請求，否則，附
      帶民事訴訟之請求應指陳文彬對被告全部損害之請求。基此，陳文彬與被告就
      全部損害達成訴訟上和解，則陳文彬因被告肇事之損害賠償範圍，只有一百萬
      元。本件原告起訴請求被告給付如訴之聲明之金額，其係行使代位權，既為代
      位權，其金額及時效均應以被告之賠償範圍為限，而陳文彬與被告知和解金額
      為一百萬元，縱認原告依法得行使代位權，自不得逾陳文彬與被告成立和解之
      一百萬元。
    (二)縱認原告理賠陳文彬合法且有效，原告並曾通知被告準備理賠之事，惟原告所
      通知之金額與其實際理賠金額並不相符，且原告在八十七年八月十日賠付後，
      並未通知被告，亦未向法院陳報，致被告與陳文彬和解時，根本不知道保險公
      司已經理賠，從保險法第九十三條被保險人就其責任所為之承認、和解或賠償
      ，應通知保險人參與，相對地，保險人理賠被害人後，亦應通知被告，原告未
      通知被告，導致被告另行與陳文彬和解，應支付陳文彬一百萬元，此為可歸責
      於原告之事由，致被告發生之損害，爰就一百萬元依法與原告之請求主張抵銷
      。
    (三)依強制汽車責任保險法第三十三條之規定，汽車肇事事故致死亡，如保險公司
      多給付，尚可向受益人請求返還。而致傷害，本舉重明輕之法理，如保險人溢
      付，依法當可請求受益人返還。本此，保險人賠付之金額當以加害人應給付予
      被害人之最高額為限，殆無疑義。原告主張強制汽車責任保險法第二十七條是
      求償權，以實際給付予被害人之金額，不受被告與陳文彬協議之損害賠償總額
      之影響，顯屬無據。
    (四)依強制汽車責任保險法第二十八條之規定，受益人得在本法規定之保險金額範
      圍內，直接向保險人請求給付保險金。只要在保險金額範圍內，受益人均有直
      接請求權，而保險人理賠之金額除受給付標準及最高金額之限制外，倘受益人
      請求金額不及最高標準，自應在受益人請求範圍內理賠。本件理賠申請書，醫
      療部分載二十萬元，而殘廢部分載五十萬元，總共只有七十萬元之請求，乃原
      告竟理賠一百二十五萬餘元，令人匪夷所思。矧死亡理賠均須依交通事故之鑑
      定結果為理賠之依據，傷害理賠，自不能例外，以本件陳文彬亦喝醉駕車，又
      未遵守號誌管制，亦與有過失，原告竟違反保險業之慣例，毫不預留責任比例
      之空間，且逾其請求理賠金額全額加以賠償，參以被告確實申請理賠，原告未
      併合辦理，亦顯見原告理賠顯有徇私，於法不合。本此，超過申請理賠之金額
      七十萬元之金額，應由原告自行向受益人追回，不得依強制汽車責任保險法第
      二十七條行使求償權。
    (五)又從強制汽車責任保險法第三十條之規定，保險人依本法規定給付之保險金視
      為加害人或被保險人損害賠償金額之一部分；加害人或被保險人受賠償請求時
      ，得扣除之。被告對於原告賠付陳文彬之金額得主張扣除，倘若原告不通知被
      告，被告如何在受賠償請求時扣除之，顯見原告有將理賠金額通知被告之義務
      ，原告違反此義務，致被告又給付七十萬元予陳文彬，此為可歸責原告之事由
      致被告發生之損害，依法被告給付之七十萬元，應從被告應給付原告之金額扣
      抵，始符法旨。
三證據：提出台灣台北地方法院八十七年度交附字第二五○號和解筆錄一份。
    理    由
甲、程序方面：
    原告起訴時，請求被告應給付一百二十五萬九千八百二十六元，嗣於本院審理中
    減縮請求金額為一百二十五萬九千一百一十一元，此係減縮應受判決事項之聲明
    ，核與民事訴訟法第二百五十五條第一項第三款之規定相符，應予准許，合先敘
    明。
乙、得心證之理由：
  一原告起訴主張：被告前向以其所有車號ＴＰ－八七七九號自小客車，向原告投保
    強制汽車第三人責任保險。嗣被告於八十七年四月九日凌晨，駕駛該車與訴外人
    陳文彬所駕駛車號ＤＬＧ－四三八號輕型機車發生車禍，陳文彬因而受有頸脊髓
    損傷致四肢癱瘓之傷害，陳文彬乃逕向原告請求理賠，原告於發函通知被告將理
    賠之事未獲置理後，在八十七年八月十日給付陳文彬保險金一百二十五萬九千一
    百一十一元（其中殘廢給付一百二十萬元，餘為醫療費用），因被告肇事時係酒
    醉駕車（經測試酒精濃度為0.81MG/L），依強制汽車責任保險法第二十七條第一
    款規定，原告於理賠陳文彬後，得向被告求償，為此提起本件訴訟等語。被告則
    抗辯：原告於理賠陳文彬後並未對伊為通知，致伊另以一百萬元與陳文彬成立訴
    訟上和解，並已給付和解金七十萬元，此係可歸責於原告之事由致被告發生之損
    害，應依法扣抵；又被告以一百萬元與陳文彬成立訴訟上和解，則被告就系爭車
    禍應負之賠償責任應以一百萬元為限，原告向被告請求，乃行使代位權，自不得
    逾一百萬元之數額等語。
  二被告前以系爭汽車向原告投保強制汽車第三人責任保險，並於八十七年四月九日
    凌晨酒後駕車肇事，與陳文彬所駕駛之輕型機車發生車禍，陳文彬因而受有頸脊
    髓損傷致四肢癱瘓之傷害；原告於八十七年七月十五日發函通知被告將理賠之事
    ，並於同年八月十日給付陳文彬保險金一百二十五萬九千一百一十一元；被告另
    於八十七年十月九日與陳文彬以一百萬元成立訴訟上和解，迄今已給付七十萬元
    等事實，為兩造所同認，並與證人陳文華、陳文彬之證述相符，復有國立台灣大
    學醫學院附設醫院診斷書、重大傷病免自行部分負擔證明卡、殘障手冊、台北市
    政府警察局交通大隊交通事故肇因初步分析研判表、強制汽車責任保險理賠申請
    書、強制汽車第三人責任保險證批單、汽車行照、強制汽車責任險理賠金額確認
    書、汽車險賠款收據暨同意書、存款往來對帳單、八十七年七月十五日板理字第
    十一號函、現金支出傳票各一份等件為證，均堪信為真實。
  三按因汽車交通事故致受害人體傷、殘廢或死亡者，加害人不論有無過失，在相當
    於本法規定之保險金額範圍內，受害人均得請求保險賠償給付；保險人於被保險
    汽車發生汽車交通事故時，依本法規定對受益人給付保險金；被保險汽車發生汽
    車交通事故時，受益人得在本法規定之保險金額範圍內，直接向保險人請求給付
    保險金，強制汽車責任保險法第五條、第二十三條第一項、第二十八條分別定有
    明文。查陳文彬因系爭車禍遭致體傷、殘廢，為強制汽車責任保險法所稱之受害
    人、受益人（強制汽車責任保險法第九條第二項、第十條第一款參照），依法自
    得直接向原告請求給付保險金。而依其所受頸脊髓損傷致四肢癱瘓之傷害，該當
    強制汽車責任保險殘廢給付標準表之第一級殘廢，依強制汽車責任保險給付標準
    第三條規定，原告應給付一百二十萬元；又其因傷支出診療費用，計有健保部分
    負擔二萬零三百一十四元、病房費差額一萬一千零四十六元、膳食費七百五十一
    元，有國立台灣大學醫學院附設醫院住院自付費用收據十一紙在卷足憑，另其自
    八十七年五月二日至八十七年六月三十日共支出看護費用六萬二千元，亦有收據
    三紙附卷可稽，則原告依據強制汽車責任保險給付標準第二條規定，理賠陳文彬
    診療費用三萬二千一百一十一元（20314＋11046＋751＝32111）、看護費用二萬
    七千元，合計理賠醫療費用五萬九千一百一十一元，於法並無不合。
  四次按，強制汽車責任保險法之立法目的，乃欲藉由強制責任保險制度之推行，使
    在交通事故中致體傷、殘廢或死亡之受害人，能迅速獲得賠償，將加害人無資力
    賠償之風險，轉由保險公司承擔，是以，不問強制汽車責任保險之加害人或被保
    險人，對該交通事故之發生有無過失，受害人均得就其所受損害，在法定之保險
    金額範圍內請求保險人理賠，保險人不負認定加害人或被保險人就該交通事故之
    肇因有無過失，或過失比例為何之責（強制汽車責任保險法第一條、第五條參照
    ）。而在強制責任保險之架構下，保險人收受被保險人所繳交之保費，於交通事
    故發生時，負有給付保險金予受害人之責，原則上不再轉向加害人或被保險人求
    償，但為避免加害人或被保險人之不當駕駛行為提高交通事故發生之機率，在某
    些特定情況下，保險人於給付保險金後，得向加害人或被保險人求償，強制汽車
    責任保險法第二十七條即明定五種保險人得向加害人或被保險人求償之例外情況
    。因該規定之目的乃在要求加害人或被保險人對其自身之不當駕駛行為負起終局
    責任，故在保險公司依該條規定向加害人求償時，應受加害人對該交通事故所負
    肇事責任比例之限制，而非就其理賠數額，得逕請求加害人或被保險人全數償還
    。
  五又按汽車行車速度，在市區道路，時速不得超過四十公里；汽車行駛至交岔路口
    ，其行進應遵守燈光號誌之指示；汽車駕駛人飲酒後其吐氣所含酒精成份超過每
    公升零點二五毫克以上，不得駕車，道路交通安全規則第九十三條第一項第一款
    、第一百零二條第一項第一款、第一百十四條第一款分別定有明文。被告駕車本
    應注意前開規定，依其情形，又非不能注意，竟於系爭車禍發生時，有違反交通
    號誌管制、超速行駛（自稱時速約六十五公里）、酒後駕車（經警方測試吐氣酒
    精濃度達每公升零點八一毫克）之情；然陳文彬騎乘輕型機車，亦有違反交通號
    誌管制、酒後駕車（經警方測試吐氣酒精濃度達每公升零點三九毫克）之情，有
    台北市政府交通警察大隊交通事故肇事原因初步分析研判表在卷可參，是其二人
    對系爭車禍之發生，均有過失，殆無疑義。本院衡酌二人過失情節之輕重，認系
    爭車禍之肇因，被告與陳文彬之責任比例，應由被告負百分之七十之責，陳文彬
    負百分之三十之責為適當。被告為系爭車禍之加害人，因酒醉駕駛系爭汽車肇事
    ，而原告因此車禍，共給付受害人陳文彬保險金一百二十五萬九千一百一十一元
    ，則依據強制汽車責任保險法第二十七條第一款規定，原告自得就其所給付之保
    險金中，向被告求償八十八萬一千三百七十八元（0000000×70﹪＝881377.7，
    元以下四捨五入），逾此數額所為之請求，即屬無據，不應准許。
  六至被告所辯各節。經查：
    (一)原告於理賠陳文彬之前，即以八十七年七月十五日板理字第十一號函通知被告
      ，被告亦自承確實有收到該份函文（見本院八十九年七月十四日準備程序筆錄
      ）。觀諸該函文內容，已明確記載原告將理賠陳文彬一百二十萬元，並載明強
      制汽車責任保險法第三十條規定，另敘明於理賠後將依法向被告追償，要求被
      告於收文後五日內與承辦人員洽商賠償事宜等語，則被告於收文後當已明知原
      告給付予陳文彬之保險金，依法視為其對陳文彬應負損害賠償金額之一部分，
      其仍於嗣後與陳文彬以一百萬元成立訴訟上和解，顯見被告之本意，並非以一
      百萬元為其應負責任之總額，則其辯稱依強制汽車責任保險法第二十七條規定
      ，原告得行使之權利乃代位陳文彬而來，不得逾一百萬元之數額云云，不惟誤
      解該法律規定，且與事實不符，並無可採。
    (二)被告另一再辯稱其於系爭車禍發生後，曾向原告申請出險，然被告表示因其酒
      後駕車肇事，不予理賠，其方自行以一百萬元與陳文彬成立訴訟上和解云云。
      就其曾申請出險一事，被告並未能舉證以實其說，而原告對此雖先後陳述不一
      ，然被告既已收受原告通知理賠之上開函文，則對原告欲理賠陳文彬一事，即
      不能諉稱不知，是其所辯，亦無足採信。
    (三)再按強制汽車責任保險法第三十條規定：「保險人依本法規定給付之保險金，
      視為加害人或被保險人損害賠償金額之一部分；加害人或被保險人受賠償請求
      時，得扣除之」，若保險人於給付受害人保險金時未通知加害人或被保險人，
      則於加害人或被保險人受損害賠償請求時，將難以估算應給付之賠償金數額，
      徒增困擾，從而，雖然法無明文保險人於給付保險金時負有通知加害人或被保
      險人之義務，本院認為保險人仍應將給付保險金予受害人一事，通知加害人或
      被保險人。本件原告於給付保險金之前，已發函通知被告，業如前述，雖原告
      實際支付之保險金數額與該函文所載有五萬餘元出入，然該函文既已明確記載
      請被告與原告洽商賠償金額意旨，被告乃對之置之不理，嗣後原告依法核算應
      給付之保險金數額並直接給付予陳文彬，核原告所為，尚難認為有不當之處，
      則被告辯稱因原告未盡通知義務，致其另行與陳文彬和解，受有損害云云，誠
      屬無稽。
    (四)被告復辯稱陳文彬委託其弟陳文華填具之理賠申請書上，請求賠償金額僅有七
      十萬元，原告竟超額理賠，與常理有違云云。然細觀該份理賠申請書，有關醫
      療、殘廢欄位之金額，已載明為預估金額，且其上「20万」、「50万」等字樣
      之記載，與其餘記載之筆跡明顯不符，則原告所稱該等字樣為其承辦人員預估
      賠償金額後所填具，而非陳文華申請理賠時所填載，應可採信。又保險事故發
      生時保險人應給付保險金之數額，往往是由申請出險者檢附相關單據交由保險
      人依約核定，並非由被保險人一方單方決定，本件原告給付陳文彬之保險金額
      ，係依據陳文彬所提出之相關單據核定，於法並無不合，前已述及，實難遽以
      系爭理賠申請書上「20万」、「50万」之記載，即認原告有何徇私之處。
  七綜上所述，原告依據強制汽車責任保險法第二十七條第一款規定，請求被告給付
    八十八萬一千三百七十八元，並加計自支付命令送達翌日即八十九年四月十四日
    起至清償日止，按年息百分之五計算之法定遲延利息，為有理由，應予准許，逾
    此數額所為之請求，為無理由，應予駁回。
  八原告陳明願供擔保，聲請宣告假執行，就其勝訴部分，核無不合，爰酌定相當擔
    保金額准許之。至原告敗訴部分，其假執行之聲請失所附麗，應併駁回之。
  九本件判決基礎已臻明確，兩造其餘攻擊防禦方法及陳述，核與判決結果無影響，
    爰不再一一論列，併予敘明。
據上論結，原告之訴為一部有理由，一部無理由，依民事訴訟法第七十九條但書、第
三百九十條第二項，判決如主文。
中      華      民      國    九十      年      二      月      六      日
                                            民事第二庭法      官  陳婷玉
右為正本係照原本作成
如對本判決上訴，須於判決送達後廿日內向本院提出上訴狀
中      華      民      國    九十      年      二      月      六      日
                                                      法院書記官  王  儀


司法院資訊處製作；財團法人民間司法改革基金會備份。
